【裁判字號】    89,訴,19
【裁判日期】    890317
【裁判案由】    拆屋交地
【裁判全文】
臺灣嘉義地方法院民事判決  八十九年度訴字第十九號
    原      告  嘉義縣政府
    法定代理人  甲○○
    原      告  財政部國有
    法定代理人  丁  ○
    右二人共同
    訴訟代理人  劉榮治律師
    被      告  乙○○
                丙○○
    右二人共同
    訴訟代理人  陳秋如
右當事人間請求訴屋還地事件，本院判決如左：
    主    文
被告應將坐落嘉義市○○段三之五地號內如附圖所示甲部分面積三四平方公尺、乙部
分面積二一平方公尺之房屋拆除，將土地交還原告財政部國有財產局台灣南區辦事處
嘉義分處。
被告應將坐落嘉義市○○段四之九地號內如附圖所示丙部分面積九平方公尺、丁部分
面積五平方公尺之房屋拆除，將土地交還原告嘉義縣政府。
前二項之履行期間均為六個月。
訴訟費用由被告負擔。
本判決於原告以新台幣壹佰陸拾萬壹仟元為被告供擔保後，得假執行；但被告如於假
執行程序實施前，以新台幣肆佰捌拾伍萬零伍佰柒拾陸元為原告預供擔保，得免為假
執行。
    事    實
甲、原告方面：
一、聲明：如主文第一、二項所示，並以供擔保為條件之假執行宣告。
二、陳述：
（一）坐落嘉義市○○段三之五地號土地為中華民國政府所有，由原告財政部國有財
      產局台灣南區辦事處嘉義分處行使管理權，代國家行使所有權，有土地登記簿
      謄本可稽，該地內如附圖所示甲、乙部分被告承認於民國四十二年間搭蓋房屋
      使用，於四十六年為颱風吹損，於七十六年間被嘉義市政付列為違章建築，有
      被告於本院八十五年度訴字第九０三號交還土地訴訟事件所提出之答辨書可證
      ，被告為父子，並未經原告同意擅自占用搭建房屋使用，顯為無權占有，依民
      法第七百六十七條之規定，應將地上物拆除，將土地交還原告財政部國有財產
      局台灣南區辦事處嘉義分處。
（二）坐落嘉義市○○段四之九地號之土地為原告嘉義縣政府所有，有土地登記簿謄
      本可稽，查被告乙○○原為原告之職員，業已退休多年，退休前由原告將該地
      上之宿舍分配借其使用，而附圖所示丙、丁部分為空地，應非在借貸範圍，被
      告未經原告之同意擅自在該空地上搭建違章建築使用，為無權占有，依民法第
      七百六十七條之規定，應將地上物拆除，將土地交還原告嘉義縣政府。
（三）退步言，如被告對政府配住之公有宿舍包括房屋之空地使用權，但依行政院頒
      佈之公有宿舍之事務管理規則第二百五十六條之規定：宿舍借用人不得將宿舍
      出租、轉借、調換、轉讓、增建、改建、經營商、或作其他用途」，違者依第
      二百五十九條之規定終止借用契約，被告違法「增建違章建築」，爰以本起訴
      狀繕本之送達為終止借貸契約之意思表示（原告曾於本院八十五年度訴字第三
      九０號交還土地事件表示終止借貸契約），借貸契約終止後，被告乙○○占有
      土地已屬無權占用，被告丙○○非借用人，其二人占用土地均屬無權占有，依
      民法第七百六十七條之規定，亦應將地上物拆除，將土地交還原告嘉義縣政府
      。
三、證據：提出土地登記簿謄本二份，被告乙○○於本院八十五年度訴字第三九０號
    案件答辯狀、嘉義市政府函、嘉義市政府建設局違章建築拆除通知單、嘉義市稅
    捐稽徵處知書、事務管理規則影本各一份為證，並聲請調閱本院八十五年度訴字
    第三九０號交還土地卷。
乙、被告方面：被告未於最後言詞辯論期日到場，據其以前到場陳述及所提書狀陳稱
    ：
一、聲明：駁回原告之訴及假執行之聲請，如受不利判決，願供擔保，請准免予假執
    行。
二、陳述：
（一）查嘉義市○○段三之五土地原為省有土地，精省政策施行之後，始更改為「國
      有」，而嘉義市○○段四之九號為原告嘉義縣政府所有，在嘉義市政府所策劃
      之「都市計劃中」，並非公共設施及公共用地，也非列為公務用，當年省、縣
      政府於省（縣）有財產列為非公用不動產，則其使用、管理、處分等，自應依
      當時省政府訂頒之「台灣省財產管理規則」之規定去辦理。而該管理規則第三
      十七條規定，非公用不動產之出租依左列規定辦理：１空地、空屋除省有學產
      地外，非依法規定不出租。２在民國五十九年三月二十七日前被占建房屋，如
      不妨礙都市計劃，追收占用期間使用補償金後予以出租。出租土地面積空地部
      分，不得超過基層建築面積之一倍．．．４房屋及基地在民國五十九年三月二
      十七日前被占用者，準用第二款、第三款之規定。本件被告占用之上開二筆土
      地，於三十九年間，四十七年間，經原告嘉義縣政府以嘉府宗建土字第一三八
      號令核准修建，就此可知，被告使用上開土地早於五十九年公布「省有財產管
      理則」之前，已完全符合承租要件。則原告可通知被告辦理承租，對於原告權
      益可無損失（因被告承租後，可售賣予被告，然今公有土地標售需經評議委員
      會來評估售賣底價，在底價上售賣，與往前按公告現值加成方式有所不同）。
      今若強行收回再售賣鄰近財團，合併起來建大樓，或作容積率計算基本數，只
      圖利財團，對於被告年老體衰者將無棲身之，造成被告流浪街頭之窘境，對於
      在原告機關服務多年之被告，毫無保障，使現於原告管署任職者，有所心寒，
      故被告所為顯屬權利濫用。
（二）系爭土地為被告乙○○於三十八年起在原告嘉義縣政府任幹部之職所配住，由
      於職等數高，配住之宿舍，前後及二側均有空地之庭院，在其四週有圍牆，當
      年要建房屋時，均經長官核准，由於任公職所配住之房屋，依行政院所訂頒「
      事務管理規則」之規定，除借用本人及其配偶全部去世，始有交還，若借用人
      於八十二年該規則訂頒之前即借用，雖離職仍可繼續借用並非法佔用。本件被
      告乙○○本為原告嘉義縣政府之編制員工，且為服務屆齡退休，依規定尚可繼
      續佔用，又依前省府之解釋，管理規則訂頒之，合法借用而借用人合法退休，
      應以專案方式處理，不得通案辦理，所謂「專案」處理，即一般係指給付適當
      搬遷費或建物改造補償金，正如與被告同時進入宿舍之八位鄰居，每戶均獲得
      九十萬元遷移補償金，而被告服務年資較彼等久，現今身體又患有重病（洗腎
      ），無工作能力，原告對於被告未為分文之補償，且前後數次向鈞院訴請交土
      地，每次所訴求之理，均以無權占有，則原告所為，有違一事不再理之規定，
      從上可知，被告之占用當時，仍有合法權源，甚為明確，否則原告早已勝訴，
      不必一再訴訟，由於被告乙○○合法占用，方有四十七年嘉府宗建土字第一三
      八號修建房屋證明書，因而被告丙○○也是合法使用，而當年產權變更，也有
      繳納契稅，辦妥名義變更，每年垮按規定繳納房屋稅，故被告已依規定納稅，
      自受法律保障，顯與無權占用有別，因而原告之請求自無理。
三、證據：提出嘉義縣政府令、臺灣省嘉義縣政府函及地籍圖影本各一份為證。
    理 由
一、本件被告未於最後言詞辯論期日到場，查無民事訴訟法第三百八十六條所列各款
    情形，依原告之聲請，由其一造辯論而為判決。又原告嘉義縣政府雖曾訴請被告
    乙○○訴屋還地，經本院於八十六年九月五日以八十五年度訴字第三九０裁定駁
    回，惟該裁定係以原告未依法補繳裁判費以程序不合法為由駁回，是原告提起本
    件訴訟難認其訴訟標的為確定之判決效力所及。
二、原告主張：坐落嘉義市○○段三之五地號土地為中華民國政府所有，由原告財政
    部國有財產局台灣南區辦事處嘉義分處行使管理權，被告父子於四十二年間未經
    原告同意擅自於該地內搭建房屋如附圖所示甲、乙部分使用，為無權占有；坐落
    同段四之九地號土地為原告嘉義縣政府所有，被告乙○○原為原告嘉義縣政府之
    職員，業已退休多年，退休前由原告將該地上之宿舍分配借其使用，而附圖所示
    丙、丁部分為空地，應非在借貸範圍，被告未經原告同意擅自在該空地上搭建違
    章建築使用，為無權占有，又縱認被告獲配住之宿舍包括房屋之空地使用權，依
    行政院頒佈之事務管理規則第二百五十六條之規定，被告違法「增建違章建築」
    ，原告以訴狀繕本之送達為終止借貸契約之意，則被告亦屬無權占有等語。被告
    則以：原告曾以無權占有為由訴請被告拆屋地，被判敗訴，又提起本件訴訟，有
    違一事不再理之規定，又被告於三十九年間占用上開二筆土地，四十七年間原告
    嘉義縣政核准原告修建，可知被告使用上開土地早於五九年公布「省有財產管理
    則」之前，符合該規則承租要件，則原告可通知被告辦理承租，今若強行收回再
    售賣鄰近財團，只圖利財團，使用年老體衰之被告無棲身之地，故原告所為顯屬
    權利濫用；又系爭土地為被告乙○○於三十八年在原告嘉義縣政府任職所配住，
    當年要在週圍建房屋時，均經長官核准，且依行政院所訂頒「事務管理規則」之
    規定，借用本人及其配偶全部去世，始有交還宿舍之義務，故被告乙○○是合法
    占用，被告丙○○亦係合法使用，並非無權占有等語，資為抗辯。
三、原告主張之事實業據提出土地登記簿謄本二份，被告乙○○於本院八十五年度訴
    字第三九０號案件答辯狀、嘉義市政府函、嘉義市政府建設局違章建築拆除通知
    單、嘉義市稅捐稽徵處知書影本各一份為證，被告固不爭執於附表所示甲、乙、
    丙、丁之土地搭建房屋占有使用之事實，惟以前開情詞置辯。查被告乙○○係因
    任職原告嘉義縣政府而獲准配住原告嘉義縣府所有之宿舍，而附表編號甲、乙所
    示之建物係被告因原配住宿舍不夠使用，於四十二年間在與宿舍相鄰之系爭堀川
    段三之五地號當時之省有地（精省後已成國有地）搭建房屋使用、四十六年曾為
    颱風吹損，四十七年間曾向原告嘉義縣政府建管單位申請修護，嗣於七十六年間
    為嘉義市政府列為違章建築等情，業據被告自認在卷，且有原告所提被告乙○○
    上開答辯狀一份（該答辯狀誤為三０九號）及被告所提之嘉義縣政府函各一份可
    證，足見被告占用使用該甲、乙所示之土地並無正當權源，原告訴請拆屋還地，
    自屬有據。
四、按公務員因任職關係獲准配住宿舍，係屬於使用借貸之性質，查附圖編號丙、丁
    之土地既為被告乙○○獲配住宿舍附連圍繞之土地，與宿舍之使用無法分離，該
    空地於被告乙○○獲配住宿舍之同時，自亦屬借貸之範圍，原告認該部分不屬於
    借貸範圍，以被告無權占用為由訴請返還，尚非可採。惟按借用人應於契約所定
    期限屆滿時，返還借用物；未定期限者，應於依借貸之目的使用完畢時返還之，
    民法第四百七十條第一項前段定有明文。所謂「依借貸之目的使用完畢時」，係
    指借用人因達成某目的而向出借人借用其物後，嗣後借用人之目的已因而達成，
    無須再繼續使用借用物者而言。故於任職關係中獲准配住房屋，嗣後既經離職，
    依借貸之目的，當然應視為使用業已完畢，衡諸民法第四百七十條第一項前段規
    定，出借人自得據以請求交還系爭房屋（最高法院著有四十四年台上字第八○二
    號判例參照）。是借用物依借貸之目的使用完畢時，使用借貸關係即告終了而歸
    於消滅，則貸與人依民法第四百七十條第一項前段規定據以請求返還借用物，無
    待乎另為終止借貸契約之意思表示。又借貸關係終了後，借用人使用宿舍已失其
    正當權源，而為無權占有，所有人對於無權占有之借用人自得請求返還之。查被
    告乙○○早已服務屆齡退休之事實，為被告所自認，依前開說明，其與被告丙○
    ○占有所配住之宿舍及附連圍繞之土地已失其正當之權源，原告以被告將宿舍增
    建為由終止契約，雖因該借貸關係本已終了，無待乎終止，故其理由未妥，惟其
    以被告無權占有為由訴請被告拆屋還地，仍屬有據，應予准許。至於被告援引「
    台灣省財產管理規則」第三十七條之規定認原告未通知其辦理承租，反而訴請拆
    屋還地，係權利濫用云云，惟該條係就非公用不動產之出租為規定，於本件被告
    借宿舍使用之情形已不相同。又被告認依行政院所訂頒「事務管理規則」之規定
    ，該借用之宿舍需借用本人及其配偶全部去世，始有交還之義務云云，惟該規則
    第二百四十九條第三項已明定：借用人退休時，應在三個月內遷出。除此之外，
    並無借用宿舍須借用人及借用人之配偶死亡始有返還義務之相關規定，是被告之
    抗辯難予採信。
五、綜上所述，原告以被告無權占有為理有，依民法第七百六十七條之規定訴請被告
    將附圖所示甲、乙部分之房屋拆除，將土地交還原告財政部國有財產局台灣南區
    辦事處嘉義分處；將附圖所示丙、丁部分之房屋拆除，將土地交還原告嘉義縣政
    府，於法有據 ，應予准許。
六、末查，遷讓及拆除房屋，非立時可就，本院斟酌實際情況，酌定被告履行期間為
    六個月，以資兼顧。
七、兩造均陳明願供擔保，請准宣告假執行及免為假執行，經核於法均無不合，爰分
    別酌定相當金額准許之。
八、兩造其餘攻擊防禦方法，經核與本判決之結論均無影響，爰不以一一論述，併予
    敘明。
九、據上論結，本件原告之訴為有理由，依民事訴訟法第七十八條、第三百八十五條
    第一項前段、第三百九十條第二項、第三百九十二條、第三百九十六條第一項，
    判決如主文。
中      華      民      國    八十九    年      三      月    十七    日
~B臺灣嘉義地方法院民事庭
~B    法  官  黃渙文
右為正本係照原本作成
如對本判決上訴須於判決送達後廿日內向本院提出上訴狀
中      華      民      國    八十九    年      三      月    十七    日
~B    書記官  李宏仁


司法院資訊處製作；財團法人民間司法改革基金會備份。
